臺灣高雄地方法院民事判決　九十三年度簡上字第一三號
　　上　訴　人　丁○○
　　被上訴人　　東丕營造股份有限公司
　　法定代理人　甲○○
　　訴訟代理人　丙○○
　　　　　　　　乙○○
當事人間請求給付違約金事件，上訴人對於民國九十二年十一月二十八日本院高雄簡
易庭九十二年度雄簡字第二九九七號第一審判決提起上訴，經本院於民國九十三年三
月二十五日言詞辯論終結，判決如下：
    主  文
原判決關於命上訴人給付超過新台幣玖萬捌仟零柒拾壹元，及自民國九十二年八月三
十日起至清償日止，按年息百分之五計算之利息，與該部分假執行之宣告暨訴訟費用
之負擔之裁判，均廢棄。
右廢棄部分，被上訴人在第一審簡易之訴及假執行之聲請均駁回。
其餘上訴駁回。
第一審及第二審訴訟費用由被上訴人負擔十分之一，餘由上訴人負擔。
    事實及理由
一、本件被上訴人起訴主張：上訴人自民國九十一年十月十三日起受僱於被上訴人，
    並赴日受訓，雙方約定被告受訓返國後，保證於被上訴人公司服務滿二年，如有
    違約，願無條件賠償被上訴人新台幣（下同）十萬元為違約金，且同意如未任職
    滿二年即離職，願自行負擔「五公噸以上固定式起重機械操作人員訓練班」之訓
    練費用四千五百元。另上訴人復同意若任職未滿一年即離職，則願負擔被上訴人
    公司所發放之員工制服四千八百六十元、安全鞋一千二百六十元及行李箱費用一
    千一百元，計七千二百二十元。詎上訴人於九十二年七月十一日突然無故離職，
    上訴人任職期間僅八月餘，依上開約定，上訴人應賠償違約金及訓練費用及員工
    制服、安全鞋及行李箱費用，合計十一萬一千七百二十元，上訴人拒不給付，爰
    依契約請求上訴人給付十一萬一千七百二十元，及自九十二年八月三十日起至清
    償日止，按年息百分之五計算之利息，並願供擔保請准宣告假執行。
二、上訴人則以：係因被上訴人未依契約給付薪資，違反勞動契約，乃寫離職書，被
    上訴人無意見，才離職，並無違約情事，退而言之，被上訴人請求之違約金亦過
    高，另上訴人尚有薪資一萬三千六百四十九元未領，可供抵銷等語置辯。
三、本件原審對於被上訴人之請求判決上訴人應給付被上訴人十一萬一千七百二十元
    ，及自九十二年八月三十日起至清償日止，按年息百分之五計算之利息。上訴人
    聲明不服，求為判決：(1)原判決廢棄。(2)廢棄部分，被上訴人在第一審之訴駁回
    。被上訴人則聲明駁回上訴人之上訴。
四、程序方面：本件上訴人經合法通知，未於言詞辯論期日到場，核無民事訴訟法第
    三百八十六條所列各款之情形，爰依被上訴人聲請，由其一造辯論而為判決。
五、兩造不爭執之事實：
  (1)上訴人係於九十一年十月十三日受僱於被上訴人。
  (2)兩造確有簽立僱用契約書、同意書。
  (3)上訴人自九十二年七月十一日起即未至被上訴人處上班。
  (4)上訴人尚有薪資一萬三千六百四十九元未領。
  (5)上訴人所寫之離職書共二份，一份交同事，另一份交某日商公司。
  (6)上訴人有收受被上訴人所寄第九十九號存證信函。
六、兩造爭執之事項：
  (1)兩造間之僱傭關係究係因何原因而終止？
  (2)兩造所約定之違約金是否過高？茲分述如下：
七、兩造間之僱傭關係究係因何原因而終止？
  (1)本件上訴人主張因被上訴人未依契約給付薪資，因而提出離職書交予同事及某日
    商公司，因被上訴人未表示意見，始離職云云，惟為被上訴人所否認，而按「解
    除權之行使，應向他方當事人以意思表示為之。」「第二百五十八條及第二百六
    十條之規定，於當事人依法律之規定終止契約者準用之。」民法第二百五十八條
    第一項、第二百六十三條定有明文。又按「有左列情形之一者，勞工得不經預告
    終止契約：五、雇主不依勞動契約給付工作報酬，或對於按件計酬之勞工不供給
    充分之工作者。六雇主違反勞動契約或勞工法令，致有損害勞工權益之虞者。勞
    工依前項第一款、第六款規定終止契約者，應自知悉其情形之日起，三十日內為
    之。」勞動基準法第十四條第一項第五款、第六款、第二項亦定有明文。又依兩
    造所簽訂之僱用契約書第六條約定：「乙方（即上訴人）擬退職者，最遲應於三
    十天前提出退職書，但甲方（即被上訴人）認為乙方退職對業務有特別妨礙者，
    得指定超過三十天以上之退職期間。」有僱用契約書在卷可憑，是依上開勞動基
    準法之規定及兩造所簽訂之契約，上訴人欲終止兩造間之僱傭關係時，均須向被
    上訴人為終止之意思表示。而上訴人因認被上訴人未依約給付薪資欲離職，雖有
    擬具離職書，惟依上訴人所主張其係交予同事及非被上訴人之某日商公司，而非
    交予被上訴人公司，另上訴人又未能證明其同事或該日商公司有將該離職書轉交
    予被上訴人，是上訴人所為終止之意思表示自未達到被上訴人，故上訴人所為終
    止僱傭關係之意思表示自未生效。
  (2)次按「勞工無正當理由繼續曠工三日，或一個月內曠工達六日者，雇主得不經預
    告終止契約。」勞動基準法第十二條第一項第六款定有明文。承上所述，上訴人
    於提離職書後，再未確認有送交被上訴人公司前，即未繼續上班，嗣被上訴人乃
    以上訴人連續曠工三日，有勞動基準法第十二條第一項第六款之事由，於九十二
    年八月二十一日以存證信函通知上訴人於八月二十九日前辦妥離職手續，而終止
    兩造間之僱傭關係等情，有該存證信函在卷可稽，從而，上訴人既有連續曠工達
    三日以上之情形，則上訴人依上開法條規定，終止兩造之僱傭關係係，依法即無
    不合，是依此可知，兩造間之僱傭關係係因上訴人繼續曠工三日，而遭被上訴人
    依法終止可明。
八、兩造所約定之違約金是否過高？
  (1)又按「當事人得約定債務人不履行債務時，應支付違約金；違約金，除當事人另
    有訂定外，視為因不履行而生損害之賠償總額。其約定如債務人不於適當時期或
    不依適當方法履行債務時，即須支付違約金者，債權人除得請求履行債務外，違
    約金視為因不於適當時期或不依適當方法履行債務所生損害之賠償總額。」「約
    定之違約金過高者，法院得減至相當之數額」民法第二百五十條第二百五十二條
    分別定有明文。而衡量違約金是否過高是否相當仍須依一般客觀事實、社會經濟
    狀況及當事人所受損害情形，以為酌定標準。約定之違約金是否過高，應就債務
    人若能如期履行債務時，債權人可得享受之一切利益為衡量之標準，最高法院四
    十九年台上字第八○七號、五十一年度台上字一九號判例意旨足資參照。查兩造
    所簽訂之僱用契約書第一條第二項約定：「乙方受訓返國後保證服務滿貳年工作
    期限（特殊因素除外），如違反契約時，乙方則無條件賠償甲方十萬元為違約金
    ，絕無異議。」另依上訴人於九十一年十月三日、九十二年四月十一日分別所簽
    訂之同意書表示：「本人丁○○同意依公司規定於任職未滿一年以上，願自行負
    擔公司所發放之員工制服（四千八百六十元）、安全鞋（一千二百六十元）及行
    李箱（一千一百元）等相關用品費用並同意於薪資內扣還。」「本人丁○○自願
    參加公司所排定之五公噸以上固定式起重機械操作人員訓練班並依公司規定須任
    職滿二年或至台灣高速鐵路軌道工程結束，如未服務屆滿（含自願離職或非自願
    離職），本人願自行負擔訓練之費用（四千五百元），並同意於薪資內扣回。」
    有該僱用契約書、同意書足參，是依兩造之約定及上訴人之同意，於上訴人服務
    未滿一年而離職之時，上訴人應給付被上訴人違約金及公司所發放之員工制服、
    安全鞋及行李箱等用品費用共七千二百二十元，並自行負擔參加五公噸以上固定
    式起重機械操作人員訓練班之訓練費用四千五百元可明。
  (2)再者，上訴人自九十一年十月十三日受僱於被上訴人至九十二年八月二十九日解
    僱之日止，其工作期間尚未滿一年，則依上開約定，上訴人自應支付違約金及負
    擔被上訴人所發放之用品費用及訓練費用。又被上訴人因上訴人違約未服務滿一
    定期限，致其先前為培訓上訴人具有特殊技能以成為一稱職之員工所花費之財物
    ，因上訴人提前離職以致未能繼續貢獻其所學於工作上，使其所為之投資與可期
    待回收之利益有所落差，被上訴人自受有培訓上訴人所花費財物之損失，而被上
    訴人為培訓上訴人共支出交通費、機票費及於日本受訓期間之食衣住行費用共二
    十餘萬元，此業據被上訴人陳述在卷，並為上訴人所不爭執（見本院九十三年二
    月二十日準備程序筆錄），另上訴人迄於遭被上訴人解僱之日，僅服務十月餘，
    而未滿一年，是參酌前開被上訴人因培訓上訴人所花費之金錢、上訴人之服務期
    限，認本件違約金應以十萬元為適當。從而，連同上開上訴人所同意於服務未滿
    一年之時，應負擔公司所發放之員工制服、安全鞋及行李箱等用品費用，並參加
    五公噸以上固定式起重機械操作人員訓練班之訓練費用，上訴人共應給付被上訴
    人十一萬一千七百二十元。
  (3)末按「二人互負債務，而其給付種類相同，並均屆清償期者，各得以其債務，與
    他方之債務，互為抵銷。但依債之性質不能抵銷或依當事人之特約不得抵銷者，
    不在此限。」民法第三百三十四條定有明文。查本件上訴人於遭解僱之前，尚有
    薪資一萬三千六百四十九元未領，業據被上訴人陳明在卷（見本院九十三年三月
    三日準備程序筆錄），而上訴人又因提前離職，致須賠償被上訴人十一萬一千七
    百二十元，亦如前述，從而，上訴人主張就未領薪資部分為抵銷，依法並無不合
    ，應予准許。
九、綜上所述，上訴人既因遭被上訴人解僱致須賠償被上訴人十一萬一千七百二十元
    ，惟上訴人對於被上訴人亦有一萬三千六百四十九元之薪資債權可供抵銷，從而
    ，在兩相抵銷後，被上訴人請求上訴人給付共九萬八千零七十一元，及自遭解僱
    翌日起即九十二年八月三十日起至清償日止，按年息百分之五計算之利息，即屬
    有理由，應予准許，至逾此部分之請求，即屬無據，應予駁回。原審就上開應准
    許部分，命上訴人為給付，其認事用法並無不當，上訴人聲明就此部分廢棄改判
    ，為無理由，應予駁回。至上開不應准許部分（即一萬三千六百四十九元部分）
    ，原審命上訴人如數給付，自有未洽，上訴人就此部分，指摘原判決不當，聲明
    廢棄改判，為有理由，應由本院廢棄改判如主文第一、二項所示。
十、據上論結，本件上訴為一部有理由、一部無理由，依民事訴訟法第四百三十六條
    之一第三項、第四百四十九條第一項、第四百五十條、第四百六十三條、第三百
    八十五條第一項前段、第七十九條，判決如主文。
中　　　華　　　民　　　國　　九十三　　年　　　四　　　月　　　八　　　日
                                      臺灣高雄地方法院民事第二庭
~B審判長法官　楊富強
~B法　　　官　曾淑娟
~B法　　　官　楊國祥
正本係照原本作成。
本判決不得上訴。
中　　　華　　　民　　　國　　九十三　　年　　　四　　　月　　　八　　　日
~B法院書記官　光聰
